【裁判字號】    99,易,72
【裁判日期】    990803
【裁判案由】    詐欺
【裁判全文】
臺灣臺東地方法院刑事判決                99年度易字第72號
公  訴  人  臺灣臺東地方法院檢察署檢察官
被      告  甲○○
選任辯護人  李百律師
上列被告因詐欺案件，經檢察官提起公訴（99年度偵字第318號
），本院判決如下：
    主  文
甲○○無罪。
    理  由
一、公訴意旨略以:被告甲○○意圖為自己不法之所有，於民國
    97年11月25日前之某日，向乙○○誆稱可為其辦理貸款，惟
    須乙○○之存摺、提款卡、身分證、印章及密碼，乙○○因
    而陷於錯誤，而將自己所有國泰世華銀行帳戶（帳號：0000
    000000000號）存摺、提款卡、身分證、印章及密碼交付予
    被告甲○○。未料，被告甲○○於取得乙○○所有上開帳戶
    之存摺、提款卡、身分證、印章及密碼後，可預見將乙○○
    申請之金融帳戶存摺、提款卡、身分證、印章及密碼提供年
    籍姓名不詳之人（下稱不詳之人）使用，可能因此幫助該不
    詳之人從事詐欺行為，竟基於幫助詐欺之不確定故意，於97
    年11月間某日在不詳地點將其取得上開帳戶之存摺、提款卡
    、身分證、印章及密碼交付予詐騙集團成員。嗣該詐騙集團
    成員於97年11月25日中午12時30分許，以電話撥打被害人戊○○之電話，訛稱係刑警隊及洗錢防制中心人員，並指示被
    害人將新臺幣500000元匯入上開乙○○之帳戶，旋遭詐騙集
    團成員提領一空，因認被告甲○○涉有刑法第339條第1項詐
    欺取財罪，及第30條第1項、第339條第1項之幫助詐欺取財
    罪嫌。
二、按犯罪事實應依證據認定之，無證據不得認定犯罪事實；不
    能證明被告犯罪或其行為不罰者，應諭知無罪之判決，刑事
    訴訟法第154條第2項、第301條第1項分別定有明文。而刑事
    訴訟法上所謂認定犯罪事實之證據，係指足以認定被告確有
    犯罪行為之積極證據而言，該項證據自須適合於被告犯罪事
    實之認定，始得採為斷罪資料，最高法院29年上字第3105號
    著有判例。又認定犯罪事實所憑之證據，無論係直接證據或
    間接證據，其為訴訟上之證明，須於通常一般之人均不致有
    所懷疑，而得確信其為真實之程度者，始得據為有罪之認定
    ，倘其證明尚未達到此一程度，而有合理之懷疑存在，復無
    其他調查途徑可尋，法院即應為無罪之判決，最高法院76年
    台上字第4986號著有判例。
三、按被告以外之人於審判外之言詞或書面陳述，除法律有規定
    者外，不得作為證據，刑事訴訟法第159條固定有明文，惟
    被告以外之人於審判外之陳述，雖不符同法第159條之1至之
    4規定，而經當事人於審判程序同意作為證據，法院審酌該
    言詞陳述或書面陳述作成時之情況，認為適當者，亦得為證
    據；又當事人、代理人或辯護人於法院調查證據時，知有第
    159條第1項不得為證據之情形，而未於言詞辯論終結前聲明
    異議者，視為有前項之同意，同法第159條之5亦定有明文。
    查本判決所引用之下列各項證據方法之證據能力，被告及選
    任辯護人於本院準備程序時表示無意見，同意有證據能力，
    且被告及檢察官於本院審理中調查證據時，知有刑事訴訟法
    第159條第1項不得為證據之情形，亦未於言詞辯論終結前聲
    明異議，且本院審酌該等證據作成之客觀情況均無不當，並
    無不宜作為證據之情事，依刑事訴訟法第159條之5之規定，
    認均具有證據能力。
四、公訴意旨認被告涉有刑法第339條第1項詐欺取財罪，及第30
    條第1項、第339條第1項之幫助詐欺取財罪行，無非係以被
    害人戊○○之指訴、乙○○陳稱「因相信被告欲為其辦理貸
    款而交付所有之國泰世華銀行帳戶、存摺、提款卡及身分證
    、印章及密碼」、國泰世華商業銀行存款存根、國泰世華商
    業銀行台東分行97年12月18日國世銀台東第81號函及內政部
    警政署刑事警察局99年1月14日刑鑑字第0990007158號鑑定
    書認乙○○將帳戶資料交給被告無不實反應，為其依據。惟
    訊據被告堅詞否認有何詐欺及幫助詐欺犯行，辯稱「伊不會
    辦貸款，乙○○沒有拿存摺、印章交付給伊」等語，選任辯
    護人則以：「被告未曾向乙○○稱可為乙○○辦理貸款，並
    取得乙○○國泰世華銀行之帳戶存摺、提款卡連同密碼及印
    章，伊亦未將乙○○之國泰世華銀行之帳戶存摺、提款卡連
    同密碼及印章交付詐欺集團成員」等語，為被告辯護。
五、無證據證明被告向乙○○詐得國泰世華銀行帳戶0000000000
    000號存摺、提款卡、身分證、印章及密碼:
（一）證人乙○○於偵查中雖謂「有申請國泰世華銀行台東分行
      000000000000號之活期存款帳號，因伊有視障無法正常工
      作，靠殘障補助來生活，伊之朋友甲○○於97年11月間來
      我家找我，說要幫我辦貸款，伊即將銀行存摺、提款卡、
      印章交付給甲○○，...伊不知銀行帳戶供詐欺集團使用
      ，伊每月26日都會領到殘障補助，後來警察告訴伊，伊之
      帳戶被凍結，伊才知道，被告有用伊之身分證去買一台車
      ，現在該車在伊名下（以上詳98年度偵字第393號卷第6至
      7頁98年3月13日筆錄），...97年11月份，被告至伊戶籍
      地住所拿存摺、印章，被告跟一個綽號『阿輝』之朋友來
      找我，說要幫伊辦理貸款，過幾天後伊問被告，但不了了
      之，後來被警察帶去作筆錄」（以上詳98年度偵字第393
      號卷第12至13頁98年4月1日筆錄），被告在買車之前，說
      要幫伊貸款，伊就把身分證、殘障手冊、印章、汽車駕照
      、郵局跟銀行存摺、提款卡及密碼都交給被告，伊之郵局
      及銀行帳戶存摺都被凍結，伊要到中山路郵局辦遺失，才
      能夠領殘障津貼，伊拿給被告後好像不到一個月就去重新
      申辦，伊去辦的時候，警察說不能辦，就去作筆錄，伊因
      而不能夠去領殘障津貼，被告說辦到貸款先幫伊領出來，
      伊等很久都沒有，辦貸款是在買廂型車前，好像我們殘障
      人士可以不用繳稅金或什麼錢，伊去買車的時候，證件都
      是被告拿給賣車的老板」等語（以上詳98年度偵字第393
      號卷第41至43頁98年5月22日筆錄）。
（二）惟證人乙○○於本院審理，受辯護人詰問時略稱「在民國
      97年那一年被告經濟狀況較好，被告那時候從事採椰子工
      作，與金融業無關，當時想要被告幫忙向銀行貸款，但不
      知道被告要向那個機構辦理貸款，伊就將證件拿給被告，
      伊打算貸款5萬元至10萬元，做生活上的一些花費，伊不
      瞭解這個貸款有無擔保，亦不知每個月要還貸款本息多少
      錢，也沒有預算還，伊打算用每個月的殘障補助，一個月
      應該可還幾千元，伊交付身分證、殘障手冊、印章、駕照
      、郵局跟銀行存摺、提款卡跟密碼給被告，等了半個快一
      個月，被告都沒有給貸款的消息，伊於97年底有跟被告要
      拿回身分證跟帳戶資料，被告就直接將所有的資料（包括
      存摺跟提款卡）返還給伊」，但嗣於辯護人及檢察官詢問
      有關被告有無將乙○○交付之帳戶資料及證件返還之問題
      時，證人乙○○又翻異前詞，先答覆辯護人「被告未將存
      摺、印章及提款卡還給伊」（本院卷74頁背面），復於檢
      察官詰問時改稱「被告好像都沒有還存摺、印章及提款卡
      給伊，被告好像沒有將證件還伊」（本院卷77頁背面、第
      78頁），若證人乙○○果將證件、郵局、銀行之存摺、印
      章、提款卡及密碼交付給被告，則證人乙○○對於被告有
      無返還存摺、印章、提款卡及證件知知最稔，對於被告有
      無返還該等存摺、印章、提款卡及證件問題時，即不可能
      作出前後矛盾之證述，故證人乙○○偵查中所謂「因辦理
      貸款，交付郵局、銀行之存摺、提款卡及密碼給被告」證
      詞之可信度，即屬可疑。
（三）證人乙○○審理時復稱「伊所有國泰世華銀行及郵局帳戶
      印鑑章是同一顆，後來印鑑章掉了，伊於96年10月31日去
      變更郵局的印鑑章，至於國泰世華銀行帳戶的印鑑章沒有
      去變更，所以96年10月31日在郵局那邊變更印鑑後，要領
      國泰世華銀行帳戶的錢跟領郵局帳戶的錢，要用不一樣的
      印章」，但被害人戊○○於97年11月25日被騙匯款50萬元
      ，至證人胡明國泰世華銀行帳號000000000000戶頭當日，
      即有人以有摺提現方式自證人乙○○上揭帳戶領款416,00
      0元，有卷附國泰世華商業銀行台東分行99年6月28日99國
      世銀台東字第32號函附交易明細資料足稽（本院卷第54至
      55頁）。茲證人乙○○領取國泰世華銀行帳戶存款之印鑑
      章既已遺失，而於96年10月31日變更郵局帳戶印鑑後，證
      人乙○○只能用變更後之印鑑領取郵局帳戶裡面之錢，根
      本無法提供業已遺失之印鑑章給被告，以有摺提現方式領
      取國泰世華銀行帳戶裡面之錢。乃被害人戊○○於97年11
      月25日，遭騙匯款50萬元至乙○○上揭國泰世華商業銀行
      後，證人乙○○即不可能提供業已遺失之印鑑章給被告，
      以有摺提現方式領取國泰世華銀行上揭帳戶內之416,000
      元。從而，證人胡宗偵查中所謂交付國泰世華銀行存摺及
      印鑑章給被告，其真實性即屬可疑。
（四）證人乙○○並不否認「靠相關機關每個月匯入其台東市○○路郵局帳號00000000000000戶頭內之4,000元殘障補助
      維生」之情；而證人乙○○上揭郵局帳戶，於97年11月25
      日被害人戊○○被騙50萬元之日，剛好存入殘障補助4,00
      0元，當日旋遭跨行提款領走3,900元之情，亦有中華郵政
      股份有限公司臺東郵局99年6月25日東營字第0992903068
      號函附客戶歷史交易清單附卷足稽，且殘障補助何時可領
      ？證人乙○○知之最稔，若非上揭戶名乙○○之台東中山
      路郵局帳戶提款卡等物，未交付給被告，實不可能如此湊
      巧，於97年11月25日被害人戊○○遭騙匯款50萬元之日，
      剛好知悉殘障補助入帳，可以跨行提款方式領走證人乙○○賴以維生之郵局帳戶內殘障補助3,900元，故證人乙○○偵查中所謂「辦理貸款交付郵局存摺、提款卡及密碼等
      物給被告」之證述，亦有可疑。
（五）證人乙○○審理時，於辯護人詰問有關駕駛執照有無交付
      給被告之問題時，先證稱「被告於98年1月間借用伊之名
      義買車，因被告之朋友拿走伊之駕照沒有還給伊，被告就
      帶伊去照相，去監理站幫伊重新申請新的駕照」；嗣於檢
      察官詰問有關駕駛執照有無交付給被告之問題時，證人乙○○又證稱「在辦貸款前，已將駕駛執照交給被告之一個
      叫阿輝的朋友，那個駕照給阿輝拿走以後，後來沒有人還
      給我這個駕照，伊沒有再拿過這個駕照了」。準此，依證
      人乙○○上揭審理時之證詞，證人乙○○既於所謂辦貸款
      前，已將駕駛執照交付給阿輝迄未返還，迄98年1月間，
      始由被告帶證人乙○○至監理站重新申請新的駕照。則證
      人乙○○即不可能於97年11月間，將已交付給阿輝迄未返
      還之駕駛執照，再度交付給被告辦理貸款。從而，證人乙○○偵查中所謂「為辦理貸款，將駕駛執照交付被告」云
      云，顯非實在。
（六）復按，被告於98年1月14日，向聯華汽車商行購買車牌號
      碼7476-UP自用小客車，並借用證人乙○○名義登記之事
      實，業據證人黃耀南、李淑梅及丁○○結證屬實，核與證
      人乙○○證述相符，並有汽車買賣合約書及車號查詢汽車
      車籍資料足稽。而證人乙○○審理時復證稱「97年11月25
      、26日，伊所有之郵局帳戶變成警示戶，中興派出所的警
      察才請伊去作筆錄，可是一直到98年3月13日檢察官問伊
      以後，伊才講到被告，在中興派出所伊沒有講到被告，係
      因當初伊想先不要講甲○○的名字，結果伊之姐姐二姐夫
      講說直接去中興派出所跟警察講說是甲○○」，按果如乙○○所言，被告於97年11月以前取得伊所交付之存摺、印
      章等物，非但未辦妥貸款事宜，反因而使乙○○之郵局帳
      戶變成警示戶，除遭受警察之約談外，每月賴以維生之殘
      障補助款，亦無法進入帳戶，則被告豈有還提供駕照等證
      件，供被告於98年1月14日去買車借名登記之理？在在使
      人懷疑證人乙○○偵查所謂「為辦理貸款，將金融帳戶資
      料及證件交付被告」證述之可信度。
（七）本件檢察官囑託內政部警政署刑事警察局對證人乙○○實
      施測謊鑑定結果，認定證人乙○○就「你有騙說帳戶（帳
      簿、金融卡、印章）是交給他（甲○○）嗎？」、「本案
      你有騙說帳戶是交給他嗎？」等問題，依序回答「沒有」
      、「沒有」，經測試均無不實反應；而對被告就「你有將
      他（乙○○）的帳戶（帳簿、金融卡、印章等）交給任何
      人（詐騙集團）嗎？」、「本案，你有將他的帳戶交給任
      何人嗎？」、「你有從本詐騙案中獲得好處嗎？」等問題
      ，依序均回答「沒有」，經測試因生理圖譜反應欠缺一致
      性而無法鑑判，有卷附內政部警政署刑事警察局99年1月1
      4日刑鑑字第0990007158號鑑定書暨測謊鑑定說明書可憑
      （98年度偵字第393號卷第80頁以下）。該鑑定之經過及
      其結果，雖不無所本，惟該鑑定係無法判別被告有無說謊
      ，但並無法證明被告有說謊。況假設事實為證人乙○○曾
      於97年11月25日前某日，將銀行存摺、提款卡、密碼交付
      給被告，而被告早於97年11月25日被害人戊○○被騙前某
      日，返還存摺、提款卡、密碼給證人乙○○，惟於97年11
      月25日戊○○被騙50萬元時，該銀行存摺、提款卡及密碼
      ，仍在證人乙○○支配中，則證人乙○○對「你有騙說帳
      戶（帳簿、金融卡、印章）是交給他（甲○○）嗎？」之
      問題，進行測謊時，亦可能測得無不實反應之結論。然本
      件爭點則為「被告是否於97年11月25日前某日，自證人乙○○處騙得銀行帳戶（帳簿、金融卡、印章），並由被告
      交付詐欺集團，迄97年11月25日被害人戊○○被騙50萬元
      遭領走當時，證人乙○○均未自被告處取回被騙之銀行帳
      戶（帳簿、金融卡、印章），致銀行帳戶資料在詐欺集團
      支配下，遭詐欺集團作為犯罪用」。內政部警政署刑事警
      察局就上揭爭點，以及證人乙○○是否受被告詐欺之不同
      具體情節，未能詳予瞭解並區分清楚，分別設計較為明確
      、具體之測謊問題，而以過於籠統、抽象之問題為之，證
      人乙○○可能答非所問，所得鑑定結果不免缺乏證據價值
      ，該測謊結果雖認證人乙○○無不實反應，但亦無法作為
      不利被告認定之唯一依據。
（八）按被告自白犯罪，須有補強證據證明與事實相符，始得依
      被告自白佐以補強證據，認定犯罪事實，則依舉輕明重法
      理，在被告否認犯罪，而僅有利害相矛盾證人指述情況下
      ，更須利害相矛盾證人指述與事實相符，且有其他證據存
      在，足證利害相矛盾證人指述屬實，始可認定犯罪事實。
      若證人乙○○偵查中所言非虛，則被告即成立犯罪；但若
      證人乙○○偵查中所言不實，則乙○○動機為何？有無隱
      情？與被告間有何利害衝突？均值推敲。茲證人乙○○之
      證述前後矛盾且與卷證不符，業如前述，已難認證人乙○○偵查中所述可採。茲被告自始即堅詞否認「有對證人乙○○施詐術，騙得證人乙○○之國泰世華銀行帳戶000000
      0000000號存摺、提款卡、身分證、印章及密碼」之情，
      乃檢察官僅以與被告利害相矛盾之證人乙○○不可採之片
      面指述，佐以無法證明被告有無詐欺證人乙○○之測謊鑑
      定結果，遽認被告於97年11月25日前某日，以辦貸款為由
      ，向證人乙○○詐得國泰世華銀行帳戶0000000000004號
      存摺、提款卡、身分證、印章及密碼，揆諸上開說明，尚
      難使本院認被告有檢察官所指詐欺證人乙○○之犯行，此
      部分應為無罪之諭知。
六、無證據證明，被告提供乙○○國泰世華銀行帳戶0000000000
    000帳號存摺、印章、提款卡、密碼、身分證交給詐欺集團
    ，幫助詐欺被害人戊○○:
（一）茲證人乙○○偵查中之證述，既無法認定被告向乙○○詐
      得郵局、國泰世華銀行帳戶0000000000004帳號存摺、印
      章、提款卡、密碼、身分證，已如前述。而被害人戊○○
      之警詢證述，充其量只能證明「被害人戊○○接到詐欺集
      團電話，陷於錯誤將50萬元匯入證人乙○○上揭國泰世華
      銀行詐戶內遭提領」，亦無法證明「被告曾將乙○○所有
      之國泰世華銀行帳戶0000000000004帳號存摺、印章、提
      款卡、密碼、身分證交付詐欺集團使用」之情。
（二）而被告就「有無將乙○○的帳戶（帳簿、金融卡、印章）
      交給任何人（詐欺集團）？」、「本案，你有將他的帳戶
      交給任何人嗎？」、「你有從本詐騙案中獲得好處嗎？」
      等問題，均答稱「沒有」，因受測人甲○○對上列問題，
      其生理圖譜反應欠缺一致性，無法鑑判有無不實反應，有
      內政部警政署刑事警察局測謊鑑定書足稽。茲被告否認自
      證人乙○○處取得上揭銀行帳戶資料，測謊又無法證明被
      告說謊，而檢察官所舉證據，亦不足以證明被告曾自乙○○處取得銀行帳戶資料，並交付詐欺集團，幫助詐欺被害
      人戊○○50萬元。且證人乙○○上揭偵查中所述，仍有相
      當可疑不合理處，業如前述，故尚不能以證人乙○○可信
      度存疑之片面指述，推論被告即係交付乙○○國泰世華銀
      行帳戶0000000000004帳號存摺、提款卡、印章、密碼、
      身分證給詐欺集團使用之人，本件檢察官所舉證據，不足
      以使本院確信被告有幫助詐欺行為，此部分亦應為無罪諭
      知。
七、綜上，本院無從以卷內現存證據資料，認定及確信被告有公
    訴意旨所指之詐欺及幫助詐欺犯行，此外，復查無其他積極
    證據足認被告有違犯本案之詐欺及幫助詐欺犯行，既不能證
    明被告犯罪，揆諸前揭法條及判例意旨，自應為無罪之判決
    。
據上論斷，應依刑事訴訟法第301條第1項前段，判決如主文。
本案經檢察官丙○到庭執行職務。
中    華    民    國    99    年    8    月     3    日
                 刑事第一庭審判長  法  官  劉壽嵩
                                   法  官  李俊彬
                                   法  官  陳義忠
以上正本證明與原本無異。
如不服本判決應於收受送達後10日內向本院提出上訴書狀，並應
敘述具體理由；其未敘述上訴理由者，應於上訴期間屆滿後20日
內向本院補提理由書（均須按他造當事人之人數附繕本）。「切
勿逕送上級法院」。告訴人或被害人對於本判決如有不服，請書
具不服之理由狀，請求檢察官上訴者，其上訴期間之計算係以檢
察官收受判決正本之日期為準。
                                   書記官  黃健豪
中    華    民    國    99    年    8    月    3     日

司法院資訊處製作；財團法人民間司法改革基金會備份。
